---
title: "Visualización interactiva"
subtitle: "Experimental!"
author: "JMB"
date: "7/14/2021"
output: 
  html_document: 
    keep_md: yes
editor_options: 
  chunk_output_type: console
---

```{r setup, include=FALSE}
knitr::opts_chunk$set(echo = TRUE)
library(tidyverse)
library(sf)
library(leaflet)
Uruguay <- read_sf('../data/Uruguay.shp')
iNatUY <- read_csv('../data/observations-175157.csv', guess_max = 25000)
```

_Inputs y paquetes_

```r
library(tidyverse)
library(sf)
library(leaflet)
Uruguay <- geouy::load_geouy(c = "Dptos")
iNatUY  <- read_csv('../data/observations-175157.csv', guess_max = 25000)
```

- - -

# Visualizador interactivo (experimental!)

Para ver completo: [descargar versión HTML de este documento](iNatUY_donde_ir_a_registrar_viz.html) y abrir con un navegador.

Este [tutorial](https://rstudio.github.io/leaflet/choropleths.html) puede ser instructivo.

## Funciones

```{r}
#' Columnas iNat a camelCase
#'
#' @param string Ejemplo: 'taxon_family_name'
#'
#' @return string pero en camelCase en vez de separar palabras con '_'
#' @export
#'
#' @examples
#' renombra('scientific_name')   # scientificName
#' renombra('taxon_family_name') # taxonFamilyName
renombra <- function(string) {
  R.utils::toCamelCase(gsub('_', ' ', string))
}

#' Cantidad de especies nuevas
#'
#' @param nuevas Muestra nueva de especies
#' @param viejas Muestra vieja de especies
#'
#' @return integer. Número de especies nuevas
#' @export
#'
#' @examples
#' nuevas_spp(c('a', 'c', 'f'), c('a', 'a', 'c', 'b', 'c'))
nuevas_spp <- function(nuevas, viejas) {
  un <- unique(nuevas)
  uv <- unique(viejas)
  out <- length(un) - sum(un %in% uv)
  return(out)
}
```

## Grilla

((paso pesado)) 

```{r, cache=TRUE}
grid_Uruguay <- 
  sf::st_make_grid(x = Uruguay, cellsize = 25000, square = F)  %>% 
  st_intersection(.,st_union(Uruguay)) %>% 
  st_as_sf() %>% 
  mutate(grid_ID = 1:nrow(.))
```

## Cálculos de los índices e indicadores:

```{r}
last_date <- max(iNatUY$observed_on, na.rm = TRUE)

iNatUY_GIS <- iNatUY %>% 
  mutate(year = lubridate::year(observed_on),
         last_year = observed_on + 365 >= last_date) %>% 
  filter(captive_cultivated == FALSE,
         coordinates_obscured == FALSE) %>% 
  filter(!is.na(taxon_species_name)) %>% 
  select(observed_on, year, last_year,
         scientifiName = scientific_name, 
         class = taxon_class_name, 
         order = taxon_order_name, 
         family = taxon_family_name, 
         genus = taxon_genus_name, 
         species = taxon_species_name,
         decimalLatitude = latitude, 
         decimalLongitude = longitude, 
         coordinatePrecision = positional_accuracy, 
         public_positional_accuracy, 
         iconic_taxon_name) %>% 
  sf::st_as_sf(coords = c("decimalLongitude", "decimalLatitude")) %>% 
  st_set_crs(4326) %>% 
  st_transform(32721)
```

Columna `last_year`: creada para establecer algunos indicadores relacionados a la acumulación de observaciones y registros del último año.

- - -

### OTRAS IDEAS: 

> CANTIDAD DE ESPECIES ÚNICAS EN ESA GID

> ÍNDICE DE RAREZA DE ESPECIES DE UN ID? DIVERSIDAD ALFA/BETA/GAMA??

> ÍNDICE DE REPETICIÓN DE ESPECIES??

> REFERENCIA DE LOCALIDADES PARA CADA GID? ((ES DIFÍCIL))

- - - 

Continuando con la creación del mapa-widget:

```{r}
# JOIN espacial:
grid_join <- st_join(x = grid_Uruguay,
                     y = iNatUY_GIS %>%
                       select(species, class, family, year, last_year),
                     left = TRUE, join = st_contains)
# saveRDS(grid_join, 'data/grid_join.rds')

grid_iNatUY_GIS <-
  grid_join %>%
  group_by(grid_ID) %>% 
  # Indicadores:
  summarise(
    spatialIntensity = ifelse(n_distinct(species, na.rm = TRUE), n(), 0),
    temporalIntensity = n_distinct(year, na.rm = TRUE),
    spsList = paste(species, collapse = ';'),
    speciesRichness = n_distinct(species, na.rm = TRUE), 
    lastYearRecorded = ifelse(spatialIntensity, max(year, na.rm = TRUE), NA),
    nObservationsLastYear = sum(last_year),
    propObservationsLastYear = nObservationsLastYear / n(),
    speciesRichnessLastYear = n_distinct(species[last_year], na.rm = TRUE),
    nNewSpeciesLastYear = nuevas_spp(species[last_year], species[!last_year]),
    propNewSpeciesLastYear = nNewSpeciesLastYear / speciesRichness) %>% 
  ungroup() %>% 
  # Reescalamientos:
  mutate(spatialIntensity = ifelse(spatialIntensity, 
                                   scales::rescale(spatialIntensity, to = 1:0), 
                                   NA),
         lastYearRecorded = scales::rescale(lastYearRecorded, to = 0:1),
         temporalIntensity = ifelse(temporalIntensity,
                                    scales::rescale(temporalIntensity, to = 1:0),
                                    NA),
         indice_prioridad = 
           scales::rescale(temporalIntensity + spatialIntensity, to = 0:1),
         ranking = rank(indice_prioridad, 
                        ties.method = 'max', 
                        na.last = TRUE) %>% 
           scales::rescale(to = 1:0) %>% 
           ifelse(is.na(indice_prioridad), NA, .))
         # ranking = replace_na(ranking, 1))

```

Manipular los datos un poco más, y guardar como `datos`, para simplificar código

```{r}
datos <- 
  grid_iNatUY_GIS %>% 
  select(-spsList) %>% 
  st_transform(crs = 4326)
```

## Widget

```{r}
# El objeto popup es un vector character con el código HTML
popup <- paste0(
  "<strong>GridID: </strong>", 
  datos$grid_ID, 
  "<br><strong>Ranking: </strong>", 
  replace_na(round(100 * datos$ranking, 1), 0), "%",
  "<br><strong>Índice de prioridad: </strong>", 
  replace_na(round(datos$indice_prioridad, 2), 1),
  "<br><strong>Especies registradas: </strong>", 
  datos$speciesRichness,
  "<br><strong>Especies registradas en el último año: </strong>",
  datos$speciesRichnessLastYear,
  "<br><strong>Especies nuevas, en el último año: </strong>",
  datos$nNewSpeciesLastYear,
  " (", round(100 * datos$propNewSpeciesLastYear, 1), " %)",
  "<br><strong>Observaciones en el último año: </strong>",
  datos$nObservationsLastYear,
  " (", round(100 * datos$propObservationsLastYear, 1), " %)"
                )

# Proyecto de label para efecto 'mouseover'. Descartado por obstruir la vista:
# mover <- paste0("<strong>Especies registradas: </strong>", 
#                 datos$speciesRichness)

# Objeto (función) para determinar el coloreado de los deptos
# pal <- colorBin(palette = "RdYlGn",
#                 reverse = FALSE,
#                 na.color = "#4d0012",
#                 domain = datos$ranking,
#                 bins = 8)

# # Otras opciones para la paleta:
# # Esta no me funciona:
pal <- colorQuantile("RdYlGn", datos$ranking, n = 7, 
                     na.color = "#4d0012",
                     reverse = FALSE)
# # (https://github.com/rstudio/leaflet/issues/94)

# # Parecida, pero con valores continuos:
# pal <- colorNumeric("RdYlGn", reverse = TRUE,
#                     # c("green", "yellow", "red"),
#                     datos$ranking)

# El widget de leaflet:
# mapita <-
leaflet(datos) %>%
  clearBounds() %>% 
  addTiles(group = "Open Street Map") %>% 
  addProviderTiles(providers$OpenTopoMap,
                   options = providerTileOptions(noWrap = TRUE),
                   group = 'Open Topo Map') %>%
  addProviderTiles(providers$Esri.WorldImagery,
                   options = providerTileOptions(noWrap = TRUE),
                   group = 'Imagen') %>%
  # addProviderTiles(providers$Stamen.TonerLines,
  #                  # options = providerTileOptions(noWrap = TRUE),
  #                  group = 'Transporte') %>%
  # addProviderTiles(providers$Stamen.TonerLabels,
  #                  # options = providerTileOptions(noWrap = TRUE),
  #                  group = 'Transporte') %>%
  # # Descartado porque con OSM ya están los departamentos:
  # addPolygons(
  #   data = st_transform(Uruguay, crs = 4326), 
  #   fillColor = NA, 
  #   weight = 2, 
  #   color = 'black',
  #   fillOpacity = 0,
  #   group = 'Departamentos',
  # ) %>% 
  addPolygons(
    weight = .5, 
    color = 'white',
    fillColor = ~pal(ranking),
    fillOpacity = .5,
    popup = popup,
    # label = mover, # Opción "mouse-over"
    highlightOptions = highlightOptions(color = "white", 
                                        weight = 5, 
                                        fillOpacity = .8,
                                        bringToFront = TRUE),
    group = "Grilla"
  ) %>% 
  # Control de capas:
  addLayersControl(
    baseGroups = c("Open Street Map", "Open Topo Map", "Imagen"),
    overlayGroups = c("Grilla"), # "Transporte"),
    options = layersControlOptions(collapsed = FALSE)
  ) %>% 
  # Leyenda de índice de prioridad
  addLegend(pal = pal, values = ~ranking, opacity = .5,
            na.label = 'Sin registros',
            position = 'bottomright', title = 'Ranking', # bins = 8,
            group = 'Grilla') %>% 
    hideGroup("Transporte")

# print(mapita)

# # Obtener datos a partir de 'mapita':
# a <- attr(mapita$x, which = 'leafletData')
# identical(datos, a) # TRUE
# saveRDS(mapita, 'data/mapita.rds')
```

